臺灣高雄地方法院刑事判決
111年度簡上字第38號
上  訴  人  臺灣高雄地方檢察署檢察官
上  訴  人  
即  被  告  朱豐財




上列上訴人因傷害案件，不服本院高雄簡易庭民國110年10月28
日110年度簡字第2818號第一審簡易判決（原起訴案號：110年度
偵字第13089號），提起上訴，本院管轄之第二審合議庭判決如
下：
　　主　文
原判決撤銷。
甲○○犯傷害罪，處有期徒刑陸月，如易科罰金，以新臺幣壹仟元
折算壹日。
　　事　實
一、甲○○與乙○○曾為同居男女朋友，2人間具家庭暴力防治法第3
    條第2款所定家庭成員關係。甲○○於民國110年6月18日15時4
    8分許，在高雄市苓雅區三多一路之衛武營停車場，因財產
    糾紛與乙○○發生爭執，過程中乙○○先持置放在其車牌號碼00
    0-0000號自用小客車車內之鐵鎚作勢攻擊，甲○○見狀後，隨
    即從乙○○手中奪取該鐵鎚，並基於傷害之犯意，以鐵鎚鈍部
    毆打乙○○頭部，致乙○○受有頭皮撕裂傷約1公分之傷害。乙○
    ○旋即打電話報警，經警到場處理，當場扣得上開鐵鎚1支。
二、案經乙○○訴由高雄市政府警察局苓雅分局報告臺灣高雄地方
    檢察署檢察官偵查起訴。
　　理　由
壹、程序部分
　　按被告以外之人於審判外之陳述，雖不符刑事訴訟法第159
    條之1至第159條之4規定，而經當事人於審判程序同意作為
    證據，法院審酌該言詞陳述或書面陳述作成時之情況，認為
    適當者，亦得為證據；當事人、代理人或辯護人於法院調查
    證據時，知有第159條第1項不得為證據之情形，而未於言詞
    辯論終結前聲明異議者，視為有前項之同意，刑事訴訟法第
    159條之5定有明文。查本判決所引用之傳聞證據，檢察官、
    被告於本院準備程序，均同意有證據能力（見簡上卷第76頁
    ），且迄至言詞辯論終結前，均未聲明異議，基於尊重當事
    人對於傳聞證據之處分權，及證據資料愈豐富愈有助於真實
    發現之理念，復審酌該等證據作成時之情況，並無違法取證
    之瑕疵，且無顯不可信之情形，以之作為證據應屬適當，依
    上開規定，應均有證據能力。
貳、實體部分
一、認定犯罪事實所憑之證據及理由
　　上揭事實，業據被告甲○○於警詢、偵查及本院審理中坦白承
    認（見警卷第8頁、偵卷第27頁、審訴卷第57頁、簡上卷第7
    4頁、第125頁），核與告訴人乙○○於警詢中之指訴相符（見
    警卷第11至13頁），並有國軍高雄總醫院附設民眾診療服務
    處診斷證明書、高雄市政府警察局苓雅分局扣押筆錄、扣押
    物品目錄表、扣押物品收據、照片16張為證（見警卷第15至
    41頁），足認被告上開任意性之自白核與事實相符。從而，
    本案事證明確，被告上開犯行堪予認定，應予依法論科。
二、論罪
　　按家庭暴力者，謂家庭成員間實施身體、精神或經濟上之騷
    擾、控制、脅迫或其他不法侵害之行為；又稱家庭暴力罪者
    ，謂家庭成員間故意實施家庭暴力行為而成立其他法律所規
    定之犯罪，家庭暴力防治法第2條第1款、第2款分別定有明
    文。經查，被告與告訴人曾為同居男女朋友關係，此經被告
    於審理中供承在卷，其2人屬家庭暴力防治法第3條第2款所
    定之家庭成員，被告所為上開傷害犯行核屬家庭成員間實施
    身體及精神上不法侵害之家庭暴力行為，被告造成告訴人體
    傷部分構成該法第2條第2款所稱之家庭暴力罪，惟因家庭暴
    力防治法對於家庭暴力罪並無科處刑罰之規定，自應依刑法
    傷害罪之規定論罪科刑。核被告所為，係犯刑法第277條第1
    項之傷害罪。
三、上訴之論斷
　㈠被告上訴為無理由
　⒈被告不構成刑法第62條自首之規定。
　⑴按對於未發覺之罪自首而受裁判者，得減輕其刑。但有特別
    規定者，依其規定，刑法第62條定有明文。所謂自首，係指
    對於未發覺之犯罪，在有偵查犯罪職權之公務員知悉犯罪事
    實及犯人之前，向職司犯罪偵查之公務員坦承犯行，並接受
    法院之裁判而言。而所謂發覺犯罪事實，祇需有偵查犯罪職
    權之公務員，已知該犯罪事實之梗概為已足，不以確知犯罪
    事實之具體內容為必要；且所知之人犯，亦僅須有相當根據
    ，可為合理之懷疑，即該當於犯罪業已發覺，不以確知其人
    為該犯罪之行為人為必要。詳言之，苟職司犯罪偵查之公務
    員，已知悉犯罪事實及犯罪嫌疑人後，犯罪嫌疑人始向之坦
    承犯行者，即與自首之要件未合，要無適用自首規定之餘地
    （最高法院111年度台上字第783號判決意旨參照）。
　⑵查本案案發後，係由告訴人報案，請警方協助處理一情，有
    高雄市苓雅分局三多路派出所110報案紀錄單可佐（見警卷
    第69至71頁）。另依高雄市政府警察局苓雅分局三多路派出
    所職務報告所載：職接獲通報稱衛武營停車場有民眾遭毆打
    ，職趕往現場，民眾見到警方前來告訴警方不知道被害人位
    置，隨後向警方指向現場手持凶器男子；職上前了解見嫌疑
    人甲○○將凶器鐵鎚豎插於後腰部位，見職上前隨後將鐵鎚抽
    出表示自己是與被害人乙○○發生爭執，自被害人手上搶下鐵
    鎚擊打被害人頭部，職上前查看被害人狀況，被害人頭部左
    側部位血流如注，血液遍及整個左側臉部及上衣等語（見警
    卷第3頁、簡上卷第89頁）。足見警方據告訴人報警後，至
    現場處理時在場民眾即向警員指向被告，警員並見被告腰部
    位置插有鐵鎚，已先得知悉犯罪事實及犯罪嫌疑人為何人，
    斯時有偵查犯罪權之警員已對被告犯罪產生嫌疑而有所發覺
    ，故被告縱於警員據報到場處理時在場，且於警員現場詢問
    時承認有傷害行為，亦僅屬自白，非屬在有偵查犯罪職權之
    機關或公務員發覺犯行前自首犯罪，自無刑法第62條規定適
    用，是被告主張其本案符合自首規定一節，尚屬無據。
　⒉另被告主張其係因與告訴人有財產糾紛，案發當日欲找告訴
    人商討財產返還事宜，然遭告訴人拒絕並持鐵鎚欲攻擊被告
    ，被告方奪下鐵鎚，告訴人又以言語挑釁，致被告一時情緒
    失控攻擊告訴人且僅輕敲被告一下，應予從輕量刑云云。然
    被告本案持後述具相當危險性之鐵鎚攻擊告訴人身體極為重
    要之頭部，且從告訴人案發當時之受傷照片，可見告訴人頭
    破血流，上衣沾染大量血液，出血情形嚴重，顯非被告所稱
    輕敲一下即可造成。又被告縱使受有來自告訴人之刺激，但
    其不思以理性處理，而仍選擇使用強烈之手段應對，主客觀
    之惡性程度實均非屬輕微，是原判決之量刑已屬過輕（詳如
    後述），遑論有過重之情。從而，被告所指均無從採為指摘
    原審量刑過重之事由，被告之上訴理由要非可採。
　㈡檢察官上訴為有理由
　⒈按刑事審判旨在實現刑罰權之分配正義，故法院對於有罪被
    告之科刑，依刑法第57條明定科刑時，應以行為人之責任為
    基礎，並審酌一切情狀，尤應注意該條所列10款事項，以為
    科刑輕重之標準。又刑之量定，為求個案裁判之妥當性，固
    屬於實體法上賦予法院得為自由裁量之事項，但法院行使此
    項職權時，仍應受比例原則、平等原則等一般法律原則之支
    配，亦即必須受法律秩序之理念、法律感情及慣例等所規範
    ，非可恣意為之，則裁量刑之輕重時，應符合罪刑相當之原
    則，並斟酌客觀上之適當性、相當性與必要性，予以適度之
    判斷，使罰當其罪，以維護公平正義，始為適法。
　⒉查本院勘驗本案扣案之鐵鎚，全長約37公分，握柄為木製約3
    5公分，槌頭為金屬製，質地堅硬，一端為平坦的敲擊面，
    另一端為上方尖銳的圓椎狀，經秤重結果重量約240公克（
    含包裝的塑膠袋）一節，有本院勘驗筆錄在卷足稽（見簡上
    卷第128頁），可見該鐵鎚如用以攻擊人體顯有相當危險性
    。又頭部為人體極為重要之部位，如受攻擊，往往會造成嚴
    重之傷害結果，而被告竟持上開鐵鎚毆打告訴人頭部，並造
    成告訴人頭破血流，且大量出血，犯罪情節實難認為輕微等
    情，前均已敘及，是原判決以「被告手段非屬激烈、所生之
    危害亦非嚴重」為由，僅量處其有期徒刑3月，在客觀上尚
    不能認為適當且相當，而無法使罰當其罪，確有不當。況且
    ，被告雖坦承犯罪，然仍認為其犯行係因受到告訴人言語刺
    激所致，並將責任推卸予告訴人之情，應於犯後態度之量刑
    因子加以參酌，原審科刑未及於此，亦有未合。是檢察官上
    訴指摘原判決量刑過輕，為有理由。
　㈢綜上所述，原審就被告傷害犯行，量處有期徒刑3月，並諭知
    以新臺幣1,000元折算1日之易科罰金折算標準，固非無見，
    且被告上訴亦無理由，惟原判決就量刑部分既有上開未妥之
    處，自應由本院將原審判決撤銷改判。
四、量刑之理由
　　爰以行為人之責任為基礎，審酌被告持鐵鎚攻擊告訴人頭部
    ，致告訴人受有前開傷勢之身體法益侵害，並大量出血致上
    衣沾染大量血液，其手段及所生之危害均非屬輕微，又被告
    與告訴人曾為同居男女朋友，因二人間財產糾紛未能解決而
    為前開犯行，且迄今並無與告訴人達成和解之嘗試或舉措，
    本案犯罪所生損害尚未獲得適當填補；再參酌被告為智識成
    熟之成年人，曾從事建築業及海運船舶經營，有一定之社會
    經歷，自有理性溝通之能力，卻未思以理性、和平方式解決
    ，雖係告訴人先持鐵鎚作勢攻擊而受有刺激，然於搶下鐵鎚
    後率爾持鐵鎚攻擊告訴人頭部成傷，顯見被告情緒管理能力
    實屬不佳，彰顯其欠缺對他人身體應有之尊重，所為實屬不
    該；而被告雖坦認犯行，惟於訴訟過程中仍可見其將責任推
    卸告訴人而未對自己所為有確切反省之犯後態度，兼衡被告
    自述之智識程度、家庭、經濟暨生活狀況（因涉及個人資料
    保護等隱私權維護，爰不予揭露），及其有如臺灣高等法院
    被告前案紀錄表所示之前科素行等一切情狀，量處如主文所
    示之刑，並諭知易科罰金之折算標準。又本案係檢察官為被
    告之不利益提起上訴，且經本院認為有理由，已如前述，而
    無刑事訴訟法第370條第1項前段關於不利益變更禁止原則之
    適用，本院自得諭知較重於原判決之刑，附此敘明。
五、沒收之說明
　　扣案之鐵鎚1支，雖係被告持以傷害告訴人，供本案犯罪所
    用之物，然經告訴人陳明為其所有（見警卷第12頁），而非
    屬被告所有，又非屬違禁物，爰不予宣告沒收或追徵，附此
    敘明。
據上論斷，應依刑事訴訟法第455條之1第1項、第3項、第369條
第1項前段、第364條、第299條第1項前段，判決如主文。
本案經檢察官丙○○提起公訴，檢察官翁誌謙到庭執行職務。
中　　華　　民　　國　　111 　年　　10　　月　　11　　日
                  刑事第七庭  審判長法  官  林裕凱
                                    法  官  洪韻筑
                                    法  官  葉芮羽
以上正本係照原本作成。　　　　　　　
本判決不得上訴。
中　　華　　民　　國　　111 　年　　10　　月　　11　　日
                                    書記官  涂文豪
附錄本案論罪科刑法條：
中華民國刑法第277條第1項。
〈卷證索引〉
1 高雄市政府警察局苓雅分局高市警苓分偵字第11072171600號刑案偵查卷宗 警卷  2 臺灣高雄地方檢察署110年度偵字第13089號卷宗 偵卷 3 本院110年度審訴字第486號卷宗 審訴卷 4 本院111年度簡上字第38號卷宗 簡上卷